【裁判字號】    92,自,400
【裁判日期】    921111
【裁判案由】    偽造文書等
【裁判全文】
臺灣臺北地方法院刑事判決                          九十二年度自字第四００號
    自  訴  人  丙○○  男  六.
    代  理  人  張立業律師
                趙佑全律師
    被      告  丁○○
    選任辯護人  周祝民律師
右列被告因偽造文書等案件，經自訴人提起自訴，本院判決如左：
    主  文
丁○○無罪。
    理  由
一、自訴意旨略以：自訴人丙○○於民國八十五年七月間，以新臺幣（下同）一千零
    六百萬元，購買聯維有線電視股份有限公司（下稱聯維公司）股票一百零六萬股
    ，因聯維公司之董事長乙○○為自訴人之好友，自訴人並將該股票及股東印鑑章
    ，交由該公司統一保管，詎自訴人所有之上開股票，其中八十萬股於九十年七月
    二十五日，遭被告丁○○勾串該公司不明人士，盜蓋自訴人之股東印鑑章於股票
    轉讓登記表及股票轉讓過戶聲請書上，且持以向聯維公司完成股權轉讓手續，由
    被告受讓之，侵占自訴人所有之聯維公司股票八十萬股，因認被告涉有第三百三
    十五條第一項之侵占罪嫌，及刑法第二百十條、第二百十六條之偽造文書罪嫌。
二、按犯罪事實應依證據認定之，無證據不得認定犯罪事實，又不能證明被告犯罪者
    應諭知無罪之判決，刑事訴訟法第一百五十四條第二項、第三百零一條第一項分
    別定有明文。是以事實之認定，應憑證據，如未能發現相當證據，或證據不足以
    證明，自不能以推測或擬制之方法，以為裁判基礎（最高法院四十年臺上字第八
    六號）。又按刑法上所謂侵占罪，以被侵占之物先有法律或契約上之原因在其持
    有中者為限，否則不能成立侵占罪（最高法院五十二年臺上字第一四一八號）。
    再犯罪之成立，除應具備各罪之特別要件外，尤須具有故意或過失之一般要件。
三、自訴人認被告涉有上開罪嫌，無非係以聯維公司九十年度公司股東股份轉讓通報
    表影本一紙，為其論據。訊據被告固坦承其現為上開八十萬股股票之登記名義人
    ，惟堅詞否認有侵占及偽造文書之犯行，辯稱：其於八十九年八月及九十年七月
    間，應聯維公司總經理即乙○○之配偶甲○○之要求，借被告名義登記為聯維公
    司股東，所有登記及過戶手續均由甲○○處理，於本件被訴後始知其名下部分股
    權由自訴人處移轉而來等語。
四、經查：
（一）依證人乙○○證稱：「（丙○○聯維公司的股票，認購的資金是何人出資的？
      ）我出資四百三十萬元，因為現金沒有那麼多，所以請丙○○去簽字用股票質
      押借款六百三十萬元。（丙○○用股票質押借款的錢是何人還的？）我還的，
      我是用房子抵押去還的。（你任職董事長期間，聯維公司的大小印鑑、存摺、
      支票印鑑章是何人在保管？何人在使用？）由我的財務主任莊大成及甲○○二
      人在保管，股票、印鑑章都是由我公司的股務室在保管。（有何補充？）公司
      的大小印鑑、存摺、支票印鑑章及股票都是由股務室在保管，股務室是由莊大
      成在負責，我曾經跟甲○○要股票，但是他說統一放在銀行的保險櫃內。」，
      及證人甲○○證稱：「（這些股票都是何人在保管的？）就是我本人在保管，
      所有的印章、繳稅證明及股票都是我在掌控，因為都是我的財產。」等語（均
      見本院九十二年七月二十五日訊問筆錄），經核就自訴人之股票並非被告所持
      有一節證述相符，參以自訴人復自承：「當時是乙○○要成立公司，要請我當
      股東，但是我沒有錢，股款都是乙○○他付的，他說以後我有錢再給我，那是
      在八十五年公司成立的時候，辦理股票的登記就是乙○○處理的，股票何人保
      管的在何處我也不知道。」等語，亦不能確定股票係被告所保管，是以依上開
      說明，被告既未持有自訴人之股票，自不能成立侵占罪。
（二）又證人甲○○亦證稱：「（陳良維他名下有聯維公司，你清楚嗎？）清楚，他
      是我找來的人頭。（既然你在掌控，為何要移轉給丁○○？）因為乙○○有婚
      外情，丙○○向我要錢，因為我沒有借給他，他轉向乙○○借款，因此他的立
      場就轉向於乙○○，所以丙○○的部分股票，我就轉給丁○○。（你把股票轉
      給丁○○，是何人去辦理的？）我找人幫我去辦理的。（丁○○知道不知道她
      的股票從何人名下過來？）當然不知道，都是我在處理的。（上面丙○○及丁○○的簽名及用印，被告知不知情？）不知情，都是我辦的。她只有把
      給我，其餘的她都不知情，但是她知道是我股票的人頭。」等語，就被告並未
      參與自訴人之股票移轉過程等情，證述明確。
（三）雖證人甲○○就自訴人名下股票之股款來源，與自訴人及證人乙○○之證述不
      同，惟查，甲○○與乙○○為配偶，且分別為聯維公司之總經理與董事長，二
      人因感情問題洐生聯維公司股東間財務糾紛，甲○○並因偽造文書等案件，遭
      臺灣臺北地方法院檢察署以九十一年度偵字第八一０九號提起公訴等情，業經
      甲○○證述明確，並有上開起訴書一紙附卷可參，是以甲○○與乙○○及自訴
      人間既就此部分已生爭執，其陳述自有出入，尚難據此否認證人甲○○對被告
      有利部分之證詞，且參酌自訴人與被告均屬人頭，及聯維公司之股權爭執涉及
      甲○○與乙○○夫妻間之私人感情問題，衡情外人難以了解與置喙，是以被告
      及證人甲○○均稱被告不知其名下股票係由自訴人名下移轉過來等情，應屬可
      信，則被告既未參與自訴人之股票移轉過程，事前亦不知情，自無偽造文書與
      侵占之犯意與行為。
（四）又自訴人雖請求將被告刑事答辯狀「丁○○」的簽名筆跡，與財政部臺北市國
      稅局九十年度證券交易稅一般代徵稅額繳款書上代徵人姓名「丁○○」之簽名
      筆跡送請鑑定是否出自於同一人之手。惟查本件自訴人自訴意旨係以被告盜蓋
      自訴人之股東印鑑章於股票轉讓登記表及股票轉讓過戶聲請書上，因認被告涉
      有偽造文書等犯行，與被告簽名並無關聯；且查該繳款書上「丁○○」之簽名
      筆跡，與被告於刑事答辯狀所書「丁○○」之簽名方式相較，其格式、運筆格
      調、筆劃順序等內容，二者亦有差異，依一般肉眼辨視即可明之，是自訴人主
      張送請鑑定，本院認尚無必要，附此敘明。
（五）此外，本院復查無其他積極證據，足認被告有自訴人所指之偽造文書、侵占之
      犯行，自難因股票移轉之事實，遽為不利被告犯罪事實之認定，依照首開說明
      ，應為無罪之諭知。
據上論斷，應依刑事訴訟法第三百四十三條、第三百零一條第一項，判決如主文。
中      華      民      國    九十二    年     十一     月     十一     日
                                      臺灣臺北地方法院刑事第十六庭
                                          審判長法  官  劉嶽承
                                                法  官  劉台安
                                                法  官  胡宗淦
右正本證明與原本無異。
如不服本判決，應於判決送達後十日內向本院提出上訴狀（應抄附繕本）。告訴人或
被害人如對於本判決不服者，應具備理由請求檢察官上訴，其上訴期間之計算係以檢
察官收受判決正本之日期為準。
                                                書記官  張耀鴻
中      華      民      國    九十二    年    十一      月    十四      日


司法院資訊處製作；財團法人民間司法改革基金會備份。
